---
title: "Ejercicio de capacitación: entregables completos"
subtitle: "Versión resuelta de referencia sobre el caso GIZ"
format: html
execute:
  echo: true
  warning: false
  message: false
editor_options:
  chunk_output_type: console
---

# Propósito

Este archivo es la versión resuelta del ejercicio de capacitación. La lógica es
la misma que en la versión para completar, pero con una propuesta concreta de
parámetros y salidas.

# Estructura esperada de la carpeta de trabajo

Esta versión asume esta estructura:

- `insumos/GIZ_INST_adaptado.xlsx`
- `insumos/GIZ_data_adaptada.xlsx`
- `insumos/GIZ_DATA_LIMPIA.xlsx`
- `Outputs/2_Entregables/`

# Paso 0. Instalar el paquete desde GitHub

```{r}
#| eval: false
if (!requireNamespace("remotes", quietly = TRUE)) {
  install.packages("remotes")
}

remotes::install_github("GonzaloAlmendariz/prosecnur")
```

# Setup

```{r}
current_input_path <- tryCatch(knitr::current_input(), error = function(e) "")
root_dir <- if (is.character(current_input_path) && length(current_input_path) == 1 && nzchar(current_input_path)) {
  normalizePath(dirname(current_input_path), winslash = "/")
} else {
  normalizePath(getwd(), winslash = "/")
}

knitr::opts_knit$set(root.dir = root_dir)

library(prosecnur)
library(readxl)
library(dplyr)

puede_enumeradores <- requireNamespace("quarto", quietly = TRUE)

if (!puede_enumeradores) {
  user_lib <- Sys.getenv("R_LIBS_USER")
  if (!nzchar(user_lib)) {
    user_lib <- file.path(path.expand("~"), "R", paste0(R.version$platform, "-", getRversion()[, 1:2]))
  }
  dir.create(user_lib, recursive = TRUE, showWarnings = FALSE)
  try(install.packages("quarto", lib = user_lib, repos = "https://cloud.r-project.org"), silent = TRUE)
  .libPaths(unique(c(user_lib, .libPaths())))
  puede_enumeradores <- requireNamespace("quarto", quietly = TRUE)
}

dir.create("Outputs/2_Entregables", recursive = TRUE, showWarnings = FALSE)
```

# Paso 1. Revisar los insumos

```{r}
survey <- read_excel("insumos/GIZ_INST_adaptado.xlsx", sheet = "survey")
choices <- read_excel("insumos/GIZ_INST_adaptado.xlsx", sheet = "choices")
data_cruda <- read_excel("insumos/GIZ_data_adaptada.xlsx")
data_campo <- read_excel("insumos/GIZ_DATA_LIMPIA.xlsx")
```

```{r}
nrow(survey)
nrow(choices)
nrow(data_cruda)
ncol(data_cruda)
```

# Paso 2. Definir parámetros de reporte

```{r}
listas_ordinales <- character(0)

vars_fecha <- character(0)

vars_hora <- character(0)

codigos_solo_si_presentes <- c(97, 98, 99)
```

# Paso 3. Construir `rp_inst`

```{r}
rp_inst <- reporte_instrumento(
  path = "insumos/GIZ_INST_adaptado.xlsx",
  listas_ordinales = listas_ordinales,
  vars_fecha = vars_fecha,
  vars_hora = vars_hora
)
```

# Paso 4. Construir `rp_data`

```{r}
data_cruda <- read_excel("insumos/GIZ_data_adaptada.xlsx")

rp_data <- reporte_data(
  data = data_cruda,
  instrumento = rp_inst
)
```

 # Paso 4.1. Preparar una copia compatible con SPSS

```{r}
rp_data_spss <- rp_data

if ("_id" %in% names(rp_data_spss)) {
  names(rp_data_spss)[names(rp_data_spss) == "_id"] <- "id_registro"
}

if ("_uuid" %in% names(rp_data_spss)) {
  names(rp_data_spss)[names(rp_data_spss) == "_uuid"] <- "uuid_registro"
}
```

# Paso 5. Exportar el codebook

```{r}
reporte_codebook(
  data = rp_data,
  path_xlsx = "Outputs/2_Entregables/ejercicio_codebook_GIZ.xlsx",
  codigos_solo_si_presentes = codigos_solo_si_presentes
)
```

# Paso 6. Exportar la base para SPSS

```{r}
reporte_spss(
  data = rp_data_spss,
  path_sav = "Outputs/2_Entregables/ejercicio_GIZ_final.sav",
  path_sps = "Outputs/2_Entregables/ejercicio_GIZ_final_niveles.sps"
)
```

# Paso 7. Definir secciones y exportar frecuencias

```{r}
SECCIONES <- list(
  "Perfil del servicio" = c("distrito", "servicio", "p1", "p2_recod"),
  "Experiencia de atención" = c("p12", "p13", "p14", "p15")
)

numericas <- character(0)
```

```{r}
reporte_frecuencias(
  data = rp_data,
  instrumento = rp_inst,
  secciones = SECCIONES,
  path_xlsx = "Outputs/2_Entregables/ejercicio_frecuencias_GIZ.xlsx",
  codigos_solo_si_presentes = codigos_solo_si_presentes,
  numericas = numericas
)
```

# Paso 8. Exportar cruces

```{r}
cruces <- c("distrito")
```

```{r}
reporte_cruces(
  data = rp_data,
  instrumento = rp_inst,
  SECCIONES = SECCIONES,
  cruces = cruces,
  modo = "estandar",
  path_xlsx = "Outputs/2_Entregables/ejercicio_cruces_GIZ.xlsx",
  codigos_solo_si_presentes = codigos_solo_si_presentes,
  numericas = numericas
)
```

# Paso 9. Referencia para enumeradores

En esta versión resuelta se usa la lógica operativa del ejemplo real de GIZ.

```{r}
col_enumerador <- "Enumerator_name"

cols_corte <- c("servicio", "distrito")

modalidad_reglas <- list(
  list(
    modalidad = "Telefónica",
    servicio = "ULE",
    distrito = c("Villa El Salvador", "Ate", "Rimac", "El Porvenir", "La Esperanza")
  ),
  list(
    modalidad = "Telefónica",
    servicio = "UPSEP",
    distrito = c("Ate", "El Porvenir")
  )
)

subtitulo_enumeradores <- "Encuesta GIZ — Resumen por modalidad, servicio y distrito"
```

```{r}
if (puede_enumeradores) {
  reporte_enumeradores(
    data = data_campo,
    col_enumerador = col_enumerador,
    cols_corte = cols_corte,
    modalidad_reglas = modalidad_reglas,
    modalidad_default = "Presencial",
    modalidades_esperadas = c("Presencial", "Telefónica"),
    output_file = "Outputs/2_Entregables/ejercicio_enumeradores_GIZ.pdf",
    titulo = "Producción de enumeradores",
    subtitulo = subtitulo_enumeradores
  )
} else {
  cat("No se pudo ejecutar `reporte_enumeradores()` porque el paquete de R `quarto` no estuvo disponible en este entorno.\n")
}
```

# Paso 10. Verificación final

```{r}
list.files("Outputs/2_Entregables")
```
