---
title: "Ejercicio de capacitación: entregables completos"
subtitle: "Versión para resolver sobre el caso GIZ, sin atajos y sin objetos ya preparados"
format: html
execute:
  echo: true
  warning: false
  message: false
editor_options:
  chunk_output_type: console
---

# Propósito del ejercicio

Este ejercicio está pensado para practicar la etapa de entregables de principio
a fin, pero sin usar objetos ya resueltos como `rp_inst.rds` o `rp_data.rds`.

La lógica esperada es esta:

- revisar el instrumento y la base;
- decidir parámetros de reporte;
- construir `rp_inst`;
- construir `rp_data`;
- exportar cada salida.

# Estructura esperada de la carpeta de trabajo

El ejercicio asume que quien lo desarrolla tiene una carpeta de trabajo con esta
estructura mínima:

- `insumos/GIZ_INST_adaptado.xlsx`
- `insumos/GIZ_data_adaptada.xlsx`
- `insumos/GIZ_DATA_LIMPIA.xlsx`
- `salidas_capacitacion_entregables/`

Si los archivos tienen otro nombre, basta con cambiarlo directamente en cada
función.

# Paso 0. Instalar el paquete desde GitHub

```{r}
#| eval: false
if (!requireNamespace("remotes", quietly = TRUE)) {
  install.packages("remotes")
}

remotes::install_github("GonzaloAlmendariz/prosecnur")
```

# Setup

```{r}
current_input_path <- tryCatch(knitr::current_input(), error = function(e) "")
root_dir <- if (is.character(current_input_path) && length(current_input_path) == 1 && nzchar(current_input_path)) {
  normalizePath(dirname(current_input_path), winslash = "/")
} else {
  normalizePath(getwd(), winslash = "/")
}

knitr::opts_knit$set(root.dir = root_dir)

library(prosecnur)
library(readxl)
library(dplyr)

dir.create("salidas_capacitacion_entregables", recursive = TRUE, showWarnings = FALSE)
```

# Paso 1. Revisar los insumos

```{r}
survey <- read_excel("insumos/GIZ_INST_adaptado.xlsx", sheet = "survey")
choices <- read_excel("insumos/GIZ_INST_adaptado.xlsx", sheet = "choices")
data_cruda <- read_excel("insumos/GIZ_data_adaptada.xlsx")
data_campo <- read_excel("insumos/GIZ_DATA_LIMPIA.xlsx")
```

```{r}
nrow(survey)
nrow(choices)
nrow(data_cruda)
ncol(data_cruda)
```

```{r}
survey %>%
  select(name, type, label) %>%
  slice(1:50)
```

```{r}
choices %>%
  distinct(list_name) %>%
  arrange(list_name)
```

```{r}
names(data_cruda)
```

```{r}
data_cruda %>%
  slice(1:10)
```

# Paso 2. Tomar decisiones antes de construir `rp_inst`

Aquí no se deja nada resuelto. La idea es obligar a revisar el instrumento y
decidir qué parámetros realmente corresponden al caso.

```{r}
#| eval: false
listas_ordinales <- c(
  # Completar con los `list_name` que sí representan una escala.
)

vars_fecha <- c(
  # Completar solo si la base de trabajo tiene variables de fecha.
)

vars_hora <- c(
  # Completar solo si la base de trabajo tiene variables de hora.
)

codigos_solo_si_presentes <- c(
  # Completar con códigos especiales que convenga mostrar solo cuando existan.
)
```

# Paso 3. Construir `rp_inst`

```{r}
#| eval: false
rp_inst <- reporte_instrumento(
  path = "insumos/GIZ_INST_adaptado.xlsx",
  listas_ordinales = listas_ordinales,
  vars_fecha = vars_fecha,
  vars_hora = vars_hora
)
```

```{r}
#| eval: false
names(rp_inst)
```

```{r}
#| eval: false
rp_inst$survey %>%
  select(name, type, measure_sugerida, label) %>%
  filter(name %in% c("distrito", "servicio", "p1", "p2_recod", "p12", "p13"))
```

# Paso 4. Construir `rp_data`

```{r}
#| eval: false
data_cruda <- read_excel("insumos/GIZ_data_adaptada.xlsx")

rp_data <- reporte_data(
  data = data_cruda,
  instrumento = rp_inst
)
```

```{r}
#| eval: false
class(rp_data)
```

```{r}
#| eval: false
attributes(rp_data$region)
```

# Paso 4.1. Preparar una copia compatible con SPSS

En este caso conviene revisar si la base trae nombres que SPSS no acepta, por
ejemplo variables que empiezan con guion bajo.

```{r}
#| eval: false
rp_data_spss <- rp_data

if ("_id" %in% names(rp_data_spss)) {
  names(rp_data_spss)[names(rp_data_spss) == "_id"] <- "id_registro"
}

if ("_uuid" %in% names(rp_data_spss)) {
  names(rp_data_spss)[names(rp_data_spss) == "_uuid"] <- "uuid_registro"
}
```

# Paso 5. Generar el codebook

```{r}
#| eval: false
reporte_codebook(
  data = rp_data,
  path_xlsx = "salidas_capacitacion_entregables/ejercicio_codebook_GIZ.xlsx",
  codigos_solo_si_presentes = codigos_solo_si_presentes
)
```

# Paso 6. Generar la entrega para SPSS

```{r}
#| eval: false
reporte_spss(
  data = rp_data_spss,
  path_sav = "salidas_capacitacion_entregables/ejercicio_GIZ_final.sav",
  path_sps = "salidas_capacitacion_entregables/ejercicio_GIZ_final_niveles.sps"
)
```

# Paso 7. Definir secciones para frecuencias

```{r}
#| eval: false
SECCIONES <- list(
  # Completar con bloques temáticos.
)

numericas <- c(
  # Completar si se desea resumir variables numéricas.
)
```

```{r}
#| eval: false
reporte_frecuencias(
  data = rp_data,
  instrumento = rp_inst,
  secciones = SECCIONES,
  path_xlsx = "salidas_capacitacion_entregables/ejercicio_frecuencias_GIZ.xlsx",
  codigos_solo_si_presentes = codigos_solo_si_presentes,
  numericas = numericas
)
```

# Paso 8. Definir el cruce principal

```{r}
#| eval: false
cruces <- c(
  # Completar con una o más variables de cruce.
)
```

```{r}
#| eval: false
reporte_cruces(
  data = rp_data,
  instrumento = rp_inst,
  SECCIONES = SECCIONES,
  cruces = cruces,
  modo = "estandar",
  path_xlsx = "salidas_capacitacion_entregables/ejercicio_cruces_GIZ.xlsx",
  codigos_solo_si_presentes = codigos_solo_si_presentes,
  numericas = numericas
)
```

# Paso 9. Preparar el reporte de enumeradores

Este paso debe resolverse con la columna operativa que venga en la base de
campo entregada para la capacitación. No se deja una variable prefijada porque
puede cambiar según el caso.

```{r}
#| eval: false
col_enumerador <- "Enumerator_name"

cols_corte <- c(
  # Completar con cortes útiles para gestión operativa.
)

subtitulo_enumeradores <- "Completar con un subtítulo breve y claro"
```

```{r}
#| eval: false
reporte_enumeradores(
  data = data_campo,
  col_enumerador = col_enumerador,
  cols_corte = cols_corte,
  output_file = "salidas_capacitacion_entregables/ejercicio_enumeradores_GIZ.pdf",
  titulo = "Producción de enumeradores",
  subtitulo = subtitulo_enumeradores
)
```

# Paso 10. Verificación final

```{r}
#| eval: false
list.files("salidas_capacitacion_entregables")
```
