---
title: "Ejercicio de capacitación: entregables completos"
subtitle: "Caso aplicado OPS EESS, sin atajos y sin objetos ya resueltos"
format: html
execute:
  echo: true
  warning: false
  message: false
editor_options:
  chunk_output_type: console
---

# Propósito del ejercicio

Este ejercicio está pensado para practicar la etapa de entregables con un caso
más grande y más parecido a un flujo real de proyecto. El punto no es correr
una plantilla ya resuelta, sino reconstruir la lógica completa desde:

- un instrumento adaptado amplio;
- una base adaptada amplia;
- decisiones metodológicas que todavía deben tomarse.

La referencia de trabajo es el caso `OPS EESS`, porque ofrece un instrumento y
una base bastante más completos que los ejemplos pequeños del manual.

# Regla central

En este ejercicio no se usan objetos ya preparados como `rp_inst.rds` o
`rp_data.rds`. Todo debe construirse desde el XLSForm final y la base final.

# Paso 0. Instalar el paquete desde GitHub

Este bloque se deja al inicio porque forma parte del flujo de instalación que se
necesita en una capacitación cuando el paquete todavía no está disponible en la
máquina.

```{r}
#| eval: false
if (!requireNamespace("remotes", quietly = TRUE)) {
  install.packages("remotes")
}

remotes::install_github("GonzaloAlmendariz/prosecnur")
```

# Setup

```{r}
library(prosecnur)
library(readxl)
library(dplyr)

dir.create(
  "/Users/gonzaloalmendariz/Documents/Pulso/prosecnur/manuales/salidas_capacitacion_entregables",
  recursive = TRUE,
  showWarnings = FALSE
)
```

# Paso 1. Revisar los insumos del caso

El ejercicio parte de estos dos archivos:

- `/Users/gonzaloalmendariz/Documents/Pulso/OPS/OPS_INST_FINAL.xlsx`
- `/Users/gonzaloalmendariz/Documents/Pulso/OPS/OPS_DATA_FINAL.xlsx`

Antes de hacer cualquier salida, conviene mirar qué tan grande es el caso y qué
tipo de variables contiene.

```{r}
survey <- read_excel(
  "/Users/gonzaloalmendariz/Documents/Pulso/OPS/OPS_INST_FINAL.xlsx",
  sheet = "survey"
)

choices <- read_excel(
  "/Users/gonzaloalmendariz/Documents/Pulso/OPS/OPS_INST_FINAL.xlsx",
  sheet = "choices"
)

data_cruda <- read_excel(
  "/Users/gonzaloalmendariz/Documents/Pulso/OPS/OPS_DATA_FINAL.xlsx"
)
```

```{r}
nrow(survey)
nrow(choices)
nrow(data_cruda)
ncol(data_cruda)
```

```{r}
survey %>%
  select(name, type, label) %>%
  slice(1:50)
```

```{r}
choices %>%
  distinct(list_name) %>%
  arrange(list_name)
```

```{r}
names(data_cruda)
```

```{r}
data_cruda %>%
  select(region, fecha_visita, hora_inicio, hora_fin, nombre_encuestador) %>%
  slice(1:12)
```

# Paso 2. Tomar decisiones antes de construir `rp_inst`

Este es el primer punto que no se deja resuelto. Se pide revisar el
instrumento, identificar escalas reales, ubicar variables temporales y decidir
si conviene tratar algunos códigos especiales solo cuando estén presentes.

```{r}
#| eval: false
listas_ordinales <- c(
  # Completar con los `list_name` que efectivamente representen una escala.
)

vars_fecha <- c(
  # Completar con variables de fecha.
)

vars_hora <- c(
  # Completar con variables de hora.
)

codigos_solo_si_presentes <- c(
  # Completar con códigos especiales que convenga ocultar si no aparecen.
)
```

# Paso 3. Construir el instrumento de reporte

Aquí se llena la ruta directamente dentro de la función, como en un flujo de
trabajo aplicado.

```{r}
#| eval: false
rp_inst <- reporte_instrumento(
  path = "/Users/gonzaloalmendariz/Documents/Pulso/OPS/OPS_INST_FINAL.xlsx",
  listas_ordinales = listas_ordinales,
  vars_fecha = vars_fecha,
  vars_hora = vars_hora
)
```

```{r}
#| eval: false
names(rp_inst)
```

```{r}
#| eval: false
rp_inst$survey %>%
  select(name, type, list_name, measure_sugerida, label) %>%
  filter(name %in% c("region", "p102", "p112", "fecha_visita", "hora_inicio", "hora_fin"))
```

# Paso 4. Construir la base para reporte

La base también se prepara desde el XLSX y no desde un objeto previamente
guardado.

```{r}
#| eval: false
data_cruda <- read_excel(
  "/Users/gonzaloalmendariz/Documents/Pulso/OPS/OPS_DATA_FINAL.xlsx"
)

rp_data <- reporte_data(
  data = data_cruda,
  instrumento = rp_inst
)
```

```{r}
#| eval: false
class(rp_data)
```

```{r}
#| eval: false
attributes(rp_data$region)
```

# Paso 5. Generar el codebook

El objetivo es producir un libro de códigos útil para una entrega técnica real.

```{r}
#| eval: false
reporte_codebook(
  data = rp_data,
  path_xlsx = "/Users/gonzaloalmendariz/Documents/Pulso/prosecnur/manuales/salidas_capacitacion_entregables/ejercicio_codebook_OPS.xlsx",
  codigos_solo_si_presentes = codigos_solo_si_presentes
)
```

# Paso 6. Generar la entrega para SPSS

Aquí se pide producir tanto el `.sav` como la sintaxis `.sps`.

```{r}
#| eval: false
reporte_spss(
  data = rp_data,
  path_sav = "/Users/gonzaloalmendariz/Documents/Pulso/prosecnur/manuales/salidas_capacitacion_entregables/ejercicio_OPS_final.sav",
  path_sps = "/Users/gonzaloalmendariz/Documents/Pulso/prosecnur/manuales/salidas_capacitacion_entregables/ejercicio_OPS_final_niveles.sps"
)
```

# Paso 7. Definir secciones para frecuencias

No se deja una lista resuelta. Cada persona debe proponer una estructura
temática razonable para que el Excel final no sea solo una concatenación de
tablas.

```{r}
#| eval: false
SECCIONES <- list(
  # Completar con bloques temáticos.
  # "Perfil general" = c("region", "p102", ...),
  # "Acceso y atención" = c("p112", ...)
)

numericas <- c(
  # Completar si se desea resumir variables numéricas continuas.
)
```

```{r}
#| eval: false
reporte_frecuencias(
  data = rp_data,
  instrumento = rp_inst,
  secciones = SECCIONES,
  path_xlsx = "/Users/gonzaloalmendariz/Documents/Pulso/prosecnur/manuales/salidas_capacitacion_entregables/ejercicio_frecuencias_OPS.xlsx",
  codigos_solo_si_presentes = codigos_solo_si_presentes,
  numericas = numericas
)
```

# Paso 8. Definir el cruce principal

La variable de cruce no se entrega resuelta. Debe elegirse según la utilidad
analítica del resultado, no solo por conveniencia técnica.

```{r}
#| eval: false
cruces <- c(
  # Completar con una o más variables de cruce.
)
```

```{r}
#| eval: false
reporte_cruces(
  data = rp_data,
  instrumento = rp_inst,
  SECCIONES = SECCIONES,
  cruces = cruces,
  modo = "estandar",
  path_xlsx = "/Users/gonzaloalmendariz/Documents/Pulso/prosecnur/manuales/salidas_capacitacion_entregables/ejercicio_cruces_OPS.xlsx",
  codigos_solo_si_presentes = codigos_solo_si_presentes,
  numericas = numericas
)
```

# Paso 9. Preparar el reporte de enumeradores

Esta salida obliga a pensar el caso operativo como producción de campo. No se
usa `rp_data`, sino la base como tabla de observaciones para resumir trabajo por
enumerador.

```{r}
#| eval: false
cols_corte <- c(
  # Completar con cortes útiles para el seguimiento operativo.
)

subtitulo_enumeradores <- "Completar con una descripción breve del corte aplicado"
```

```{r}
#| eval: false
reporte_enumeradores(
  data = data_cruda,
  col_enumerador = "nombre_encuestador",
  cols_corte = cols_corte,
  output_file = "/Users/gonzaloalmendariz/Documents/Pulso/prosecnur/manuales/salidas_capacitacion_entregables/ejercicio_enumeradores_OPS.pdf",
  titulo = "Producción de enumeradores",
  subtitulo = subtitulo_enumeradores
)
```

# Paso 10. Verificación de salidas

```{r}
#| eval: false
list.files("/Users/gonzaloalmendariz/Documents/Pulso/prosecnur/manuales/salidas_capacitacion_entregables")
```

# Preguntas de cierre

Al terminar el ejercicio, conviene discutir estas preguntas:

1. ¿Qué listas ordinales generaron más duda y por qué?
2. ¿La estructura de secciones elegida para frecuencias realmente ayuda a leer el estudio?
3. ¿La variable de cruce escogida abre una lectura útil o solo multiplica tablas?
4. ¿Los cortes del reporte de enumeradores sirven para gestión operativa real?
5. ¿Qué otra salida faltaría si este caso pasara de anexos a productos editoriales mayores?
