---
title: "Guía aplicada de entregables"
subtitle: "Libro de códigos, base para SPSS, tablas de frecuencias y cruces y reporte de producción de enumeradores"
date: today
date-format: long
title-block-style: none
lang: es
format:
  typst:
    papersize: a4
    margin:
      x: 1.9cm
      top: 2.7cm
      bottom: 2.2cm
    fontsize: 10pt
    include-in-header:
      - files_manuales/typst/manuales_base.typ
execute:
  echo: true
  warning: false
  message: false
---

```{r}
#| include: false
current_input_path <- tryCatch(knitr::current_input(), error = function(e) "")
manual_dir <- if (is.character(current_input_path) && length(current_input_path) == 1 && nzchar(current_input_path)) {
  normalizePath(dirname(current_input_path), winslash = "/")
} else {
  normalizePath(getwd(), winslash = "/")
}
knitr::opts_knit$set(root.dir = manual_dir)
manual_file <- function(...) file.path(manual_dir, "files_manuales", ...)
manual_input <- function(...) file.path(manual_dir, "insumos", ...)
manual_qmd <- if (is.character(current_input_path) && length(current_input_path) == 1 && nzchar(current_input_path)) basename(current_input_path) else "guia_entregables_aplicada.qmd"

if (!requireNamespace("prosecnur", quietly = TRUE)) {
  stop("Instale o cargue `prosecnur` antes de renderizar esta guía.", call. = FALSE)
}

library(prosecnur)

manual_fecha_humana <- local({
  meses <- c(
    "enero", "febrero", "marzo", "abril", "mayo", "junio",
    "julio", "agosto", "septiembre", "octubre", "noviembre", "diciembre"
  )
  hoy <- Sys.Date()
  paste0(
    as.integer(format(hoy, "%d")), " de ",
    meses[as.integer(format(hoy, "%m"))], " de ",
    format(hoy, "%Y")
  )
})
```

```{r}
#| echo: false
#| results: asis
cat("```{=typst}\n")
cat("#set page(\n")
cat("  header: context [\n")
cat("    #grid(\n")
cat("      columns: (1fr, auto),\n")
cat("      gutter: 8pt,\n")
cat("      align: center + horizon,\n")
cat("      [#text(fill: rgb(56, 84, 112), size: 8pt, weight: \"bold\")[Guía aplicada de entregables]],\n")
cat("      [#image(\"files_manuales/img/logo_pulso.png\", width: 1.45cm)],\n")
cat("    )\n")
cat("    #v(0.15cm)\n")
cat("    #line(length: 100%, stroke: (paint: rgb(196, 207, 219), thickness: 0.8pt))\n")
cat("  ],\n")
cat("  footer: context [\n")
cat("    #align(right)[#text(fill: rgb(94, 116, 140), size: 8pt)[#counter(page).display()]]\n")
cat("  ],\n")
cat(")\n\n")
cat("#block(\n")
cat("  width: 100%,\n")
cat("  inset: (x: 14pt, y: 12pt),\n")
cat("  fill: rgb(246, 248, 251),\n")
cat("  stroke: (paint: rgb(196, 207, 219), thickness: 1pt),\n")
cat("  radius: 8pt,\n")
cat(")[\n")
cat("  #grid(\n")
cat("    columns: (1.45fr, auto),\n")
cat("    gutter: 10pt,\n")
cat("    align: center + horizon,\n")
cat("    [\n")
cat("      #text(fill: rgb(26, 74, 122), size: 17pt, weight: \"bold\")[Guía aplicada de entregables]\n")
cat("      #v(0.18cm)\n")
cat("      #text(fill: rgb(56, 84, 112), size: 10pt)[Libro de códigos, base para SPSS, tablas de frecuencias y cruces y reporte de producción de enumeradores]\n")
cat("      #v(0.22cm)\n")
cat("      #text(fill: rgb(94, 116, 140), size: 8.8pt, style: \"italic\")[Actualizado el ", manual_fecha_humana, "]\n", sep = "")
cat("    ],\n")
cat("    [#image(\"files_manuales/img/logo_pulso.png\", width: 2.4cm)],\n")
cat("  )\n")
cat("]\n")
cat("```\n")
```

```{r}
#| include: false
rep_dir <- manual_input()

data_cruda_demo <- readxl::read_excel(file.path(rep_dir, "GIZ_data_adaptada.xlsx"))
rp_inst_demo <- reporte_instrumento(
  path = file.path(rep_dir, "GIZ_INST_adaptado.xlsx"),
  listas_ordinales = character(0),
  vars_fecha = character(0),
  vars_hora = character(0)
)
rp_data_demo <- reporte_data(data_cruda_demo, rp_inst_demo)

path_codebook_demo <- tempfile("codebook_", fileext = ".xlsx")
reporte_codebook(rp_data_demo, path_xlsx = path_codebook_demo)

path_sav_demo <- tempfile("reporte_", fileext = ".sav")
path_sps_demo <- tempfile("niveles_", fileext = ".sps")
reporte_spss(rp_data_demo, path_sav = path_sav_demo, path_sps = path_sps_demo)

secciones_demo <- list(
  "Perfil del servicio" = c("distrito", "servicio", "p1", "p2_recod"),
  "Experiencia de atención" = c("p12", "p13", "p14", "p15")
)

path_freq_demo <- tempfile("frecuencias_", fileext = ".xlsx")
reporte_frecuencias(
  data = rp_data_demo,
  instrumento = rp_inst_demo,
  secciones = secciones_demo,
  path_xlsx = path_freq_demo
)

path_cruces_demo <- tempfile("cruces_", fileext = ".xlsx")
reporte_cruces(
  data = rp_data_demo,
  instrumento = rp_inst_demo,
  SECCIONES = secciones_demo,
  cruces = "distrito",
  modo = "estandar",
  path_xlsx = path_cruces_demo
)
```

```{=typst}
#set table(
  inset: (x: 6pt, y: 4pt),
)

#show table.cell.where(y: 0): it => {
  set table.cell(fill: rgb(26, 74, 122))
  set text(fill: white, weight: "bold")
  it
}

#let manual_node(fill_color, stroke_color, label) = block(
  width: 100%,
  inset: (x: 8pt, y: 6pt),
  fill: fill_color,
  stroke: (paint: stroke_color, thickness: 1.2pt),
  radius: 4pt,
)[
  #align(center + horizon)[#text(weight: "bold", size: 8.3pt)[#label]]
]

#let manual_node_soft(fill_color, stroke_color, label) = block(
  width: 100%,
  inset: (x: 8pt, y: 6pt),
  fill: fill_color,
  stroke: (paint: stroke_color, thickness: 0.9pt),
  radius: 4pt,
)[
  #align(center + horizon)[#text(weight: "bold", size: 7.8pt, fill: rgb(92, 104, 118))[#label]]
]

#let manual_title(label) = align(center)[
  #block(
    inset: (x: 10pt, y: 4pt),
    fill: rgb(237, 243, 250),
    stroke: (paint: rgb(122, 151, 184), thickness: 1pt),
    radius: 4pt,
  )[
    #text(fill: rgb(26, 74, 122), weight: "bold")[#label]
  ]
]

#let manual_note(label) = align(center)[
  #block(
    width: 88%,
    inset: (x: 10pt, y: 8pt),
    fill: rgb(246, 248, 251),
    stroke: (paint: rgb(157, 178, 201), thickness: 1pt),
    radius: 4pt,
  )[
    #text(fill: rgb(53, 83, 111))[#label]
  ]
]

#let manual_arrow = align(center + horizon)[
  #text(fill: rgb(94, 116, 140), weight: "bold", size: 12pt)[→]
]

#let manual_down = align(center + horizon)[
  #text(fill: rgb(94, 116, 140), weight: "bold", size: 12pt)[↓]
]
```

# Para qué sirven los entregables estandarizados

Cuando un estudio termina las fases de validación, limpieza y codificación de
variables abiertas, la base de datos y el instrumento quedan listos para la
producción de entregables. Dentro de `prosecnur`, las funciones de la familia
`rp_*` y las funciones `reporte_*` concentran esta etapa del flujo. La lógica
de trabajo gira alrededor de dos insumos centrales en su versión final: la base
adaptada y el instrumento adaptado. En esta etapa ya se trabaja con la variante de
reporte del flujo `rp_*`: el instrumento se consolida en `rp_inst` y la base
adaptada se consolida en `rp_data`. A partir de esos objetos se generan las
salidas finales.

Los cinco productos que cubre esta guía son:

- **Codebook**: un Excel que documenta cada variable con su etiqueta, tipo de
  medición y lista de opciones válidas. Es la referencia técnica del estudio.
- **SPSS**: un archivo `.sav` (la base con etiquetas) y un `.sps` (la sintaxis
  para niveles de medición y formatos). Queda listo para abrirse en SPSS.
- **Frecuencias**: un Excel con tablas descriptivas organizadas por secciones
  temáticas. Muestra conteos y porcentajes para cada variable.
- **Cruces**: un Excel con tabulaciones cruzadas donde cada variable se
  desglosa por una variable de comparación, por ejemplo región.
- **Enumeradores**: un PDF con tablas de seguimiento de producción por
  encuestador, útil después del trabajo de campo.

# Dónde estamos en el paquete

Esta guía se ubica en la zona de **reportes y entregables** del paquete. Se
asume que ya se dispone de un instrumento adaptado y de una base adaptada para
el flujo de reporte. El trabajo central consiste en convertir `rp_inst` y
`rp_data` en entregables más cercanos a anexos, tablas y salidas
documentales.

```{=typst}
#manual_title([Ubicación de esta guía dentro del paquete])
#v(0.45em)
#grid(
  columns: (1fr, auto, 1fr, auto, 1fr, auto, 1fr, auto, 1fr, auto, 1fr),
  gutter: 6pt,
  align: center + horizon,
  manual_node(rgb(246, 248, 251), rgb(71, 107, 141), [Origen]),
  manual_arrow,
  manual_node(rgb(246, 248, 251), rgb(71, 107, 141), [Ingreso]),
  manual_arrow,
  manual_node(rgb(246, 248, 251), rgb(71, 107, 141), [Validación]),
  manual_arrow,
  manual_node(rgb(246, 248, 251), rgb(71, 107, 141), [Codificación]),
  manual_arrow,
  manual_node(rgb(246, 248, 251), rgb(71, 107, 141), [Adaptación]),
  manual_arrow,
  manual_node(rgb(255, 241, 201), rgb(200, 148, 0), [Reportes]),
)
#v(0.45em)
#grid(
  columns: (1fr, 1fr),
  gutter: 10pt,
  align: center + horizon,
  manual_node(rgb(255, 244, 216), rgb(200, 148, 0), [Anexos y tablas \
  Foco de esta guía]),
  manual_node_soft(rgb(246, 248, 251), rgb(188, 197, 206), [PPT · Word · dashboard \
  Otra capa del paquete]),
)
#v(0.4em)
#manual_note([
  Esta guía parte de una base y un instrumento ya adaptados y se concentra en
  reportes documentales, tabulares y operativos. Las salidas editoriales o
  visuales más amplias existen, pero quedan fuera del foco principal.
])
```

La idea central es simple: la base no se prepara una vez por cada producto.
Primero se organiza el instrumento, después se organiza la base y recién a
partir de ahí se generan los entregables.

```{=typst}
#manual_title([Arquitectura de objetos y salidas])
#v(0.45em)
#grid(
  columns: (1fr, auto, 1fr, auto, 1fr, auto, 1fr),
  gutter: 6pt,
  align: center + horizon,
  manual_node(rgb(246, 248, 251), rgb(71, 107, 141), [Instrumento adaptado]),
  manual_arrow,
  manual_node(rgb(237, 243, 250), rgb(74, 120, 194), [reporte_instrumento()]),
  manual_arrow,
  manual_node(rgb(237, 243, 250), rgb(74, 120, 194), [rp_inst]),
  manual_arrow,
  manual_node(rgb(255, 244, 216), rgb(200, 148, 0), [Carril de anexos]),
)
#v(0.35em)
#grid(
  columns: (1fr, auto, 1fr, auto, 1fr, auto, 1fr),
  gutter: 6pt,
  align: center + horizon,
  manual_node(rgb(246, 248, 251), rgb(71, 107, 141), [Base adaptada]),
  manual_arrow,
  manual_node(rgb(237, 243, 250), rgb(74, 120, 194), [reporte_data()]),
  manual_arrow,
  manual_node(rgb(237, 243, 250), rgb(74, 120, 194), [rp_data]),
  manual_arrow,
  manual_node(rgb(239, 229, 248), rgb(111, 60, 143), [Carril operativo]),
)
#v(0.45em)
#manual_note([
  Todo el esfuerzo de etiquetado, clasificación de variables y asignación de
  atributos ocurre una sola vez. Después, las funciones de salida consumen
  objetos ya preparados.
])
#v(0.35em)
#grid(
  columns: 4,
  gutter: 7pt,
  align: center + horizon,
  manual_node(rgb(231, 244, 228), rgb(47, 138, 70), [reporte_codebook()]),
  manual_node(rgb(231, 244, 228), rgb(47, 138, 70), [reporte_spss()]),
  manual_node(rgb(255, 244, 216), rgb(200, 148, 0), [reporte_frecuencias()]),
  manual_node(rgb(255, 244, 216), rgb(200, 148, 0), [reporte_cruces()]),
)
#v(0.3em)
#grid(
  columns: (1fr, 1fr),
  gutter: 10pt,
  align: center + horizon,
  manual_node(rgb(239, 229, 248), rgb(111, 60, 143), [reporte_enumeradores() \
  PDF por modalidad y cortes]),
  manual_node_soft(rgb(246, 248, 251), rgb(188, 197, 206), [Otras salidas del paquete \
  PPT · Word · dashboard]),
)
```

La forma del flujo es intencional: muchas decisiones convergen en los mismos
dos objetos de preparación y, desde allí, se abren múltiples salidas. Si cambia
la base porque se agregan registros o se corrige un dato, basta con volver a
ejecutar `reporte_data()` y regenerar las salidas necesarias. Si cambia el
instrumento porque se ajustan etiquetas, se retiran instrucciones heredadas del
XLSForm o se actualizan metadatos de cara al cliente, conviene regenerar
`reporte_instrumento()` y luego reconstruir `rp_data` antes de volver a exportar
los entregables.

Esta guía deja fuera dimensiones, dashboard, interactivos y productos
editoriales más complejos. Aquí se trabaja con cinco salidas muy operativas:

| Salida | Formato final | Cuándo conviene usarla |
|------------------------|------------------------|------------------------|
| `reporte_codebook()` | Excel | Para documentar variables y categorías |
| `reporte_spss()` | `.sav` + `.sps` | Para compartir la base en SPSS |
| `reporte_frecuencias()` | Excel | Para tablas de frecuencia |
| `reporte_cruces()` | Excel | Para tablas por variable de cruce |
| `reporte_enumeradores()` | PDF | Para reporte final de producción de campo |

# Qué archivos usa el ejemplo

El ejemplo parte de dos archivos porque los entregables combinan estructura y
datos observados. El instrumento final define nombres, labels, tipos de
pregunta, listas y órdenes. La base final aporta los registros concretos que se
quieren documentar, tabular o exportar. Sin esos dos insumos, la etapa de
reportes queda incompleta.

```{r}
list.files(manual_input())
```

La lógica práctica del ejemplo es la siguiente:

- el XLSX del instrumento alimenta `reporte_instrumento()`;
- el XLSX de la base alimenta `reporte_data()`.

**`OPS_INST_FINAL.xlsx`** es el instrumento adaptado en formato XLSForm.
Contiene las hojas `survey` (con cada pregunta, su tipo y sus etiquetas) y
`choices` (con cada opción de respuesta, su código y su etiqueta). El sufijo
"FINAL" indica que ya pasó por el flujo de codificación.

**`OPS_DATA_FINAL.xlsx`** es la base adaptada con los datos reales del estudio.
Cada fila corresponde a un registro y cada columna corresponde a una variable,
incluidas las columnas `_recod` generadas durante la codificación.

# Paso 1. Preparar el instrumento de reporte

`reporte_instrumento()` convierte el instrumento final en un objeto de trabajo
que contiene labels, tipos de pregunta y detalles de medición.

En términos concretos, esta función lee el XLSForm y construye un diccionario
interno. Detecta automáticamente la columna de etiquetas, construye tablas de
correspondencia entre códigos y etiquetas en ambas direcciones, determina qué
tipo de medición le corresponde a cada variable y organiza el orden de las
opciones de respuesta para cada pregunta.

El resultado es un objeto de clase `prosecnur_instrumento` que las funciones
siguientes consultan para rotular, ordenar y formatear cada variable en los
entregables.

```{r}
#| eval: false
library(prosecnur)
library(readxl)

# Leer la base cruda que después se convertirá en rp_data.
data_cruda <- read_excel("insumos/OPS_DATA_FINAL.xlsx")

# Construir el objeto instrumento que funcionará como diccionario.
rp_inst <- reporte_instrumento(
  # Ruta al instrumento o XLSForm final.
  path = "insumos/OPS_INST_FINAL.xlsx",

  # Listas que deben tratarse como ordinales.
  listas_ordinales = c(
    "poblacion_mensual", "trato_discriminatorio", "frecuencia",
    "rango_atencion", "p103_recod_lista", "p118_recod_lista",
    "p125_recod_lista"
  ),

  # Variables de fecha (opcional).
  vars_fecha = "fecha_visita",

  # Variables de hora (opcional).
  vars_hora = c("hora_inicio", "hora_fin")
)
```

`rp_inst` funciona como el diccionario que acompaña a la base. A partir de este
objeto, los entregables siguientes ya saben cómo rotular y ordenar mejor las
variables.

**`listas_ordinales`** es uno de los parámetros más importantes después de la
ruta. Conviene leerlo en tres ideas cortas:

- **Qué resuelve.** Por defecto, el paquete trata todas las variables
  `select_one` como nominales, es decir, categorías sin orden intrínseco.
- **Cuándo se usa.** Debe declararse cuando una lista representa una escala,
  por ejemplo frecuencia ("nunca, a veces, siempre"), acuerdo ("muy en
  desacuerdo, en desacuerdo, de acuerdo, muy de acuerdo") o satisfacción
  ("insatisfecho, neutral, satisfecho").
- **Qué efecto tiene.** Cuando una lista se declara como ordinal, el paquete
  asigna la medición `"ordinal"` a todas las variables que la usan y las
  funciones posteriores preservan el orden original de las opciones en lugar de
  ordenar por frecuencia o alfabéticamente.

Para identificar qué listas son ordinales, conviene revisar la hoja `choices`
del instrumento. Allí deben buscarse listas cuyos códigos representen una
escala, por ejemplo 1 = nunca, 2 = a veces, 3 = frecuentemente, 4 = siempre. El
valor que se pasa a `listas_ordinales` es el `list_name` de esa lista, no el
nombre de la variable.

**`vars_fecha`** y **`vars_hora`** indican qué columnas contienen fechas y
horas. Estas variables reciben un tratamiento especial: se excluyen de las
tablas de frecuencias, porque no suele tener sentido contar la frecuencia de
cada fecha única, y se formatean correctamente en las exportaciones SPSS.

# Paso 2. Preparar la base de reporte

`reporte_data()` toma la base original y la deja lista para salidas
estandarizadas. Es el punto en que la base deja de ser "solo datos" y pasa a
ser una base preparada para reportar.

Internamente, la función asigna atributos a cada columna de la base usando la
información del diccionario. Para cada variable:

- asigna un atributo `label` con el texto de la pregunta, por ejemplo
  "¿Cuál es la región del establecimiento?";
- para variables `select_one`, asigna un atributo `labels` con la
  correspondencia entre códigos y etiquetas, por ejemplo `1 = "Norte"` y
  `2 = "Sur"`;
- asigna un atributo `measure` con el nivel de medición sugerido:
  `"nominal"`, `"ordinal"` o `"scale"`.

Además, transforma las variables `select_multiple`: las descompone en columnas
dummy, una por opción, con valores 1 = seleccionó, 0 = no seleccionó y
`NA = no respondió la pregunta`, y elimina la columna madre original. Las
columnas dummy se nombran con el patrón `variable.codigo`, por ejemplo
`servicios.1` y `servicios.2`.

El resultado es un tibble con clase adicional `prosecnur_reporte_tbl` que lleva
el instrumento como atributo incorporado. Esto hace que, en la mayoría de los
casos, las funciones siguientes no necesiten recibir el instrumento por
separado.

```{r}
#| eval: false
rp_data <- reporte_data(
  # Base ya adaptada para reporte.
  data = data_cruda,

  # Instrumento ya procesado.
  instrumento = rp_inst
)
```

```{=typst}
#manual_title([Responsabilidades por función en esta etapa])
#v(0.45em)
#grid(
  columns: (1fr, 1fr),
  gutter: 10pt,
  align: center + horizon,
  manual_node(rgb(237, 243, 250), rgb(74, 120, 194), [reporte_instrumento() \
  Lee `survey` y `choices` \
  Detecta labels \
  Arma diccionarios y reglas de medida]),
  manual_node(rgb(237, 243, 250), rgb(74, 120, 194), [reporte_data() \
  Aplica `label`, `labels` y `measure` \
  Normaliza `select_one` y `select_multiple` \
  Deja la base lista para exportación]),
)
#v(0.35em)
#grid(
  columns: (1fr, auto, 1fr),
  gutter: 8pt,
  align: center + horizon,
  manual_node(rgb(255, 244, 216), rgb(200, 148, 0), [Funciones de salida \
  Documentan, tabulan o exportan]),
  manual_arrow,
  manual_node_soft(rgb(246, 248, 251), rgb(188, 197, 206), [No rehacen la preparación \
  Consumen objetos ya resueltos]),
)
```

# Todas las salidas del paquete

| Si se necesita... | Se usa esta función | El archivo final suele ser... |
|----|----|----|
| Documentación de variables | `reporte_codebook()` | un Excel |
| Entrega para SPSS | `reporte_spss()` | `.sav` y `.sps` |
| Descriptivos básicos | `reporte_frecuencias()` | un Excel |
| Cruces | `reporte_cruces()` | un Excel |
| Producción de enumeradores | `reporte_enumeradores()` | un PDF |

```{=typst}
#manual_title([Qué función usar según el entregable])
#v(0.45em)
#grid(
  columns: (1.25fr, auto, 1fr),
  gutter: 8pt,
  align: center + horizon,
  manual_node(rgb(231, 244, 228), rgb(47, 138, 70), [Documentar variables]),
  manual_arrow,
  manual_node(rgb(249, 252, 248), rgb(47, 138, 70), [reporte_codebook()]),
)
#v(0.25em)
#grid(
  columns: (1.25fr, auto, 1fr),
  gutter: 8pt,
  align: center + horizon,
  manual_node(rgb(231, 244, 228), rgb(47, 138, 70), [Entregar base en SPSS]),
  manual_arrow,
  manual_node(rgb(249, 252, 248), rgb(47, 138, 70), [reporte_spss()]),
)
#v(0.25em)
#grid(
  columns: (1.25fr, auto, 1fr),
  gutter: 8pt,
  align: center + horizon,
  manual_node(rgb(255, 244, 216), rgb(200, 148, 0), [Producir anexos descriptivos]),
  manual_arrow,
  manual_node(rgb(255, 251, 240), rgb(200, 148, 0), [reporte_frecuencias()]),
)
#v(0.25em)
#grid(
  columns: (1.25fr, auto, 1fr),
  gutter: 8pt,
  align: center + horizon,
  manual_node(rgb(255, 244, 216), rgb(200, 148, 0), [Comparar resultados entre grupos]),
  manual_arrow,
  manual_node(rgb(255, 251, 240), rgb(200, 148, 0), [reporte_cruces()]),
)
#v(0.25em)
#grid(
  columns: (1.25fr, auto, 1fr),
  gutter: 8pt,
  align: center + horizon,
  manual_node(rgb(239, 229, 248), rgb(111, 60, 143), [Cerrar reporte operativo de campo]),
  manual_arrow,
  manual_node(rgb(251, 248, 254), rgb(111, 60, 143), [reporte_enumeradores()]),
)
#v(0.4em)
#manual_note([
  Esta guía cubre el carril de anexos, exportación y cierre operativo. Otros
  productos del paquete, como PPT, Word o dashboard, existen en otra capa.
])
```

En un proyecto típico, los entregables no se generan todos al mismo tiempo. El
codebook suele producirse primero como referencia interna. El SPSS se genera
cuando se solicita esa entrega. Las frecuencias suelen ser la primera lectura
analítica. Los cruces aparecen cuando el análisis se profundiza. El reporte de
enumeradores suele tener sentido al final del trabajo de campo.

# Salida 1. Codebook

```{=typst}
#manual_title([Flujo de esta salida])
#v(0.3em)
#grid(
  columns: (1fr, auto, 1fr, auto, 1fr),
  gutter: 8pt,
  align: center + horizon,
  manual_node(rgb(246, 248, 251), rgb(71, 107, 141), [rp_data \
  labels + códigos]),
  manual_arrow,
  manual_node(rgb(231, 244, 228), rgb(47, 138, 70), [reporte_codebook()]),
  manual_arrow,
  manual_node(rgb(249, 252, 248), rgb(47, 138, 70), [Excel \
  libro de códigos]),
)
```

Un codebook, también llamado libro de códigos o diccionario de datos, es un
documento de referencia que describe cada variable de la base de datos. Si otra
persona recibe la base y necesita entender qué significa la columna
`p103_a_recod`, qué códigos tiene, qué etiqueta corresponde a cada código y qué
tipo de medición se le asignó, esa información se encuentra en el codebook.

El Excel que genera `reporte_codebook()` tiene un formato estandarizado. Para
cada variable, crea un bloque visual que incluye:

- el nombre de la variable en cursiva;
- la etiqueta de la pregunta;
- una tabla de valores válidos con cada código y su etiqueta correspondiente.

Los bloques están separados por bordes y espaciado para facilitar la lectura.
En condiciones normales, el codebook documenta variables y categorías. Si en
algún caso llegaran a aparecer estadísticas descriptivas para una variable
numérica continua dentro del codebook, eso debería leerse como una anomalía del
paquete y no como el comportamiento esperado de esta salida.

La función tiene un parámetro llamado `codigos_solo_si_presentes` que resulta
especialmente útil para manejar códigos especiales como 97 ("no aplica"),
98 ("no responde") y 99 ("rechaza"). Si esos códigos se incluyen en el
parámetro, solo aparecerán en el codebook cuando realmente existan en la base.
Así se evita mostrar categorías fantasma que pertenecen a la lista original,
pero que no se presentan en la data observada. Por ejemplo, si muchas variables
usan una lista que contiene la opción "No aplica = 97", esa opción se mostrará
solo en las variables donde efectivamente aparece al menos una vez en la base.
En las variables que comparten la lista, pero nunca registran ese valor, la
categoría no se exportará.

```{r}
#| eval: false
reporte_codebook(
  # Base lista para reporte.
  data = rp_data,

  # Ruta del Excel final.
  path_xlsx = "codebook_estudio.xlsx"
)
```

# Salida 2. SPSS

```{=typst}
#manual_title([Flujo de esta salida])
#v(0.3em)
#grid(
  columns: (1fr, auto, 1fr, auto, 1fr),
  gutter: 8pt,
  align: center + horizon,
  manual_node(rgb(246, 248, 251), rgb(71, 107, 141), [rp_data \
  tipos + labels]),
  manual_arrow,
  manual_node(rgb(231, 244, 228), rgb(47, 138, 70), [reporte_spss()]),
  manual_arrow,
  manual_node(rgb(249, 252, 248), rgb(47, 138, 70), [.sav + .sps \
  entrega SPSS]),
)
```

Muchos equipos de investigación trabajan con SPSS como herramienta principal de
análisis. Para esos equipos, recibir un archivo `.sav` con las variables ya
etiquetadas y los niveles de medición correctamente asignados representa un
ahorro significativo de tiempo. Si la entrega final debe abrirse en SPSS, este
es el paso principal.

`reporte_spss()` produce dos archivos complementarios. El archivo `.sav` es la
base de datos con todas las etiquetas de variable (`VARIABLE LABELS`) y
etiquetas de valor (`VALUE LABELS`) ya incorporadas. Cuando un usuario de SPSS
abre este archivo, ve los nombres de las preguntas y las opciones de respuesta
en texto legible, no solo códigos numéricos.

El archivo `.sps` es un archivo de sintaxis que complementa al `.sav`. Contiene
instrucciones para establecer los niveles de medición (`VARIABLE LEVEL`) y los
formatos de visualización (`FORMATS`) de cada variable. Esa sintaxis puede
ejecutarse después de abrir el `.sav` para completar la configuración.

```{r}
#| eval: false
reporte_spss(
  # Base lista para exportación.
  data = rp_data,

  # Archivo principal de SPSS.
  path_sav = "estudio_final.sav",

  # Archivo complementario para niveles o formatos.
  path_sps = "estudio_final_niveles.sps"
)
```

# Salida 3. Tabla de frecuencias

```{=typst}
#manual_title([Flujo de esta salida])
#v(0.3em)
#grid(
  columns: (1fr, auto, 1fr, auto, 1fr, auto, 1fr),
  gutter: 7pt,
  align: center + horizon,
  manual_node(rgb(246, 248, 251), rgb(71, 107, 141), [rp_data]),
  manual_arrow,
  manual_node(rgb(246, 248, 251), rgb(71, 107, 141), [rp_inst + secciones]),
  manual_arrow,
  manual_node(rgb(255, 244, 216), rgb(200, 148, 0), [reporte_frecuencias()]),
  manual_arrow,
  manual_node(rgb(255, 251, 240), rgb(200, 148, 0), [Excel \
  anexos descriptivos]),
)
```

## Qué es una tabla de frecuencias

Una tabla de frecuencias muestra, para cada variable categórica, cuántas veces
aparece cada opción de respuesta y qué porcentaje del total representa. Es la
forma más directa de describir la distribución de una variable. Por ejemplo,
para la variable "región", la tabla podría mostrar: Norte (45 registros, 30%),
Sur (60 registros, 40%) y Este (45 registros, 30%). Para variables ordinales,
las opciones aparecen en su orden natural; para nominales, pueden ordenarse por
frecuencia descendente o según el orden del instrumento.

Para variables numéricas, si se declaran con el parámetro `numericas`, en lugar
de una tabla de conteos la función genera un resumen estadístico con N, media,
desviación estándar, mínimo, percentiles 25 y 75, mediana y máximo.

## Qué se necesita antes

Antes de exportar frecuencias, conviene definir bloques o secciones de
variables. Las secciones organizan las variables del estudio en grupos temáticos
dentro del Excel de salida. Sin esa agrupación, el archivo se vuelve una lista
larga de tablas sin estructura.

Una sección se define como un par nombre-variables: el nombre aparece como
encabezado en el Excel y las variables son las columnas de la base que se
incluirán en ese bloque. Se pueden crear tantas secciones como haga falta,
agrupando las variables según la lógica del cuestionario o la lógica del
análisis.

```{r}
SECCIONES <- list(
  "Perfil general" = c("region", "p102", "p112"),
  "Capacidad declarada" = c("p103_a_recod", "p103_b_recod", "p103_c_recod")
)
```

```{r}
#| eval: false
reporte_frecuencias(
  # Base ya preparada.
  data = rp_data,

  # Instrumento con labels y órdenes.
  instrumento = rp_inst,

  # Bloques de variables que se reportarán juntas.
  secciones = SECCIONES,

  # Orden de categorías dentro de cada tabla.
  orden = "original",

  # Excel final de frecuencias.
  path_xlsx = "frecuencias_estudio.xlsx"
)
```

## Qué aparece en el Excel de salida

El Excel queda organizado por las secciones definidas. Cada sección comienza con
un encabezado grande y en negrita, seguido de las tablas de frecuencia de cada
variable incluida. Cada tabla muestra el nombre de la variable, las filas con
cada opción de respuesta junto a su conteo (`n`) y su porcentaje (`%`), y una
fila de total.

El parámetro `orden` controla cómo se ordenan las opciones dentro de cada
tabla: `"desc"` ordena de mayor a menor frecuencia, `"asc"` de menor a mayor y
`"original"` respeta el orden definido en el instrumento. Para variables
ordinales, el orden del instrumento suele ser el más apropiado.

Si `secciones = NULL` y el instrumento tiene una columna `section` o `seccion`
en la hoja `survey`, la función detecta las secciones automáticamente. Esto
resulta útil cuando el XLSForm ya trae esa estructura.

# Salida 4. Tablas de frecuencia con cruces

```{=typst}
#manual_title([Flujo de esta salida])
#v(0.3em)
#grid(
  columns: (1fr, auto, 1fr, auto, 1fr, auto, 1fr),
  gutter: 7pt,
  align: center + horizon,
  manual_node(rgb(246, 248, 251), rgb(71, 107, 141), [rp_data]),
  manual_arrow,
  manual_node(rgb(246, 248, 251), rgb(71, 107, 141), [rp_inst + secciones + cruce]),
  manual_arrow,
  manual_node(rgb(255, 244, 216), rgb(200, 148, 0), [reporte_cruces()]),
  manual_arrow,
  manual_node(rgb(255, 251, 240), rgb(200, 148, 0), [Excel \
  comparativo]),
)
```

## Qué es una tabulación cruzada

Una tabulación cruzada, o cruce, muestra la distribución de una variable
desglosada por las categorías de otra variable. Si una tabla de frecuencias dice
"el 40% de los establecimientos reporta trato discriminatorio", una tabulación
cruzada permite ver, por ejemplo, que en la región Norte el valor es 55% y en
la región Sur es 28%.

## Qué cambia respecto a frecuencias

La lógica es muy parecida a la de las frecuencias simples, pero ahora además se
define la variable contra la que se cruzará cada pregunta. Esa variable de cruce
se pasa en el parámetro `cruces` y aparece como encabezado de columna en cada
tabla, con una columna por cada categoría más una columna de total. El esquema
no cambia demasiado: se conserva la lógica de frecuencias y se añade una
variable de comparación.

Variables como región, sexo, grupo etario o tipo de establecimiento suelen ser
las más comunes para este tipo de salida. Si la variable de cruce tiene
demasiadas categorías, por ejemplo municipio con 50 valores, la tabla se vuelve
muy ancha y difícil de leer.

```{r}
#| eval: false
reporte_cruces(
  # Base ya preparada.
  data = rp_data,

  # Instrumento con diccionario y órdenes.
  instrumento = rp_inst,

  # Bloques de variables que entrarán al cruce.
  SECCIONES = SECCIONES,

  # Variable contra la que se realiza el cruce.
  cruces = "region",

  # En esta guía solo se usa el modo estándar.
  # La función también tiene un modo para dimensiones.
  modo = "estandar",

  # Excel final.
  path_xlsx = "cruces_estudio.xlsx"
)
```

El modo estándar produce tablas de contingencia clásicas: filas con las
opciones de respuesta, columnas con las categorías de la variable de cruce y,
en cada celda, el conteo y el porcentaje de columna. Opcionalmente puede
activarse `show_sig = TRUE`, que aplica pruebas t de Welch con corrección de
Bonferroni y marca con letras (A, B, C...) las columnas donde las diferencias
son estadísticamente significativas.

El Excel de salida tiene una estructura de encabezado de tres niveles: el nombre
de la sección, el texto de la pregunta y los encabezados de columna con cada
categoría de la variable de cruce más el total.

Existe también un `modo = "dimensiones"` para trabajar con indicadores
compuestos e índices, valores numéricos de 0 a 100. Ese modo añade semáforos de
color, brechas entre categorías y una hoja de metodología. Aquí no se cubre
porque pertenece a una capa de documentación más avanzada.

# Salida 5. Producción de enumeradores

```{=typst}
#manual_title([Flujo de esta salida])
#v(0.3em)
#grid(
  columns: (1fr, auto, 1fr, auto, 1fr),
  gutter: 8pt,
  align: center + horizon,
  manual_node(rgb(246, 248, 251), rgb(71, 107, 141), [data \
  enumerador + cortes]),
  manual_arrow,
  manual_node(rgb(239, 229, 248), rgb(111, 60, 143), [reporte_enumeradores()]),
  manual_arrow,
  manual_node(rgb(251, 248, 254), rgb(111, 60, 143), [PDF final \
  producción de campo]),
)
```

A diferencia de las otras salidas, `reporte_enumeradores()` no produce un Excel
de tablas sino un PDF ya organizado para seguimiento y circulación.

El reporte de enumeradores responde a una necesidad operativa concreta:
finalizado el trabajo de campo, conviene saber cuántas encuestas completó cada
enumerador, si la producción es coherente y si se están cumpliendo las cuotas.
El resultado es un documento que puede circular directamente por correo o
usarse en reuniones de coordinación.

El PDF generado incluye indicadores clave, como el total de encuestas y el
total de enumeradores, una tabla resumen de producción por enumerador y
secciones desglosadas por cada variable de corte definida. Si el estudio tiene
múltiples modalidades de recolección, por ejemplo presencial y telefónica, el
reporte puede generar PDFs separados por modalidad.

```{r}
#| eval: false
reporte_enumeradores(
  # Base en la que ya existe el identificador del enumerador.
  data = rp_data,

  # Columna que identifica al encuestador.
  col_enumerador = "nombre_encuestador",

  # Cortes simples que se incluirán dentro del resumen.
  cols_corte = c("region", "sexo_encuestado_principal"),

  # Ruta del PDF final.
  output_file = "reporte_enumeradores.pdf",

  # Título principal del documento.
  titulo = "Producción de enumeradores",

  # Subtítulo explicativo.
  subtitulo = "Seguimiento por región y sexo principal",

  # Mínimo de encuestas para mostrar un enumerador.
  min_encuestas = 1
)
```

## Entender los parámetros principales

**`col_enumerador`**: columna de la base que identifica a cada encuestador.
Puede ser un nombre, un código o un identificador único. Es el campo
obligatorio.

**`cols_corte`**: variables por las que se desglosa la producción. Típicamente
son variables como región, sexo de la persona encuestada o tipo de
establecimiento. El reporte mostrará una tabla cruzada de enumerador × categoría
para cada variable de corte.

**`min_encuestas`**: umbral mínimo de producción para mostrar un enumerador. Si
hay registros de prueba o enumeradores que solo completaron una encuesta, ese
filtro permite excluirlos.

**`col_modalidad`** y **`modalidad_reglas`**: si el estudio recolecta datos de
forma presencial y telefónica, el reporte puede separarse por modalidad. Para
eso se indica la columna que clasifica la modalidad o se definen reglas de
clasificación.

Cuando no existe una columna ya lista con la modalidad, `modalidad_reglas`
permite construirla a partir de combinaciones de variables observadas en la
base. La estructura esperada es una lista de reglas y cada regla se lee como:
"si se cumple esta combinación de condiciones, asignar esta modalidad".

```{r}
#| eval: false
modalidad_reglas <- list(
  list(
    modalidad = "Telefónica",
    servicio = "ULE",
    distrito = c("Villa El Salvador", "Ate", "Rimac", "El Porvenir", "La Esperanza")
  ),
  list(
    modalidad = "Telefónica",
    servicio = "UPSEP",
    distrito = c("Ate", "El Porvenir")
  )
)
```

La lectura operativa de ese objeto es esta:

- la primera regla dice: si `servicio == "ULE"` y además `distrito`
  pertenece al conjunto indicado, clasificar el registro como
  `"Telefónica"`;
- la segunda regla dice: si `servicio == "UPSEP"` y además `distrito`
  pertenece a `c("Ate", "El Porvenir")`, clasificar también como
  `"Telefónica"`;
- los registros que no entren en ninguna de esas reglas pasan a la modalidad
  declarada en `modalidad_default`, por ejemplo `"Presencial"`.

Conviene notar tres cosas para evitar confusiones:

- cada elemento de la lista representa una regla completa;
- dentro de una misma regla, todas las condiciones se leen en conjunto;
- si una condición admite varios valores, esos valores se pasan como vector,
  como en `distrito = c("Ate", "El Porvenir")`.

Un uso completo puede verse así:

```{r}
#| eval: false
modalidad_reglas <- list(
  list(
    modalidad = "Telefónica",
    servicio = "ULE",
    distrito = c("Villa El Salvador", "Ate", "Rimac", "El Porvenir", "La Esperanza")
  ),
  list(
    modalidad = "Telefónica",
    servicio = "UPSEP",
    distrito = c("Ate", "El Porvenir")
  )
)

reporte_enumeradores(
  data = data_campo,
  col_enumerador = "Enumerator_name",
  cols_corte = c("servicio", "distrito"),
  modalidad_reglas = modalidad_reglas,
  modalidad_default = "Presencial",
  modalidades_esperadas = c("Presencial", "Telefónica"),
  output_file = "reporte_enumeradores.pdf",
  titulo = "Producción de enumeradores",
  subtitulo = "Resumen por modalidad, servicio y distrito"
)
```

Si la base ya trae una columna limpia con la modalidad, conviene preferir
`col_modalidad`. `modalidad_reglas` resulta más útil cuando la modalidad debe
inferirse a partir de servicio, distrito, equipo o alguna otra combinación de
campos operativos.

En términos operativos, suele ser más útil generar este reporte al final del
trabajo de campo, cuando ya sirve para revisar productividad, consistencia y
posibles alertas de cierre.

# Qué revisar cuando hace falta cambiar algo

| Cambio necesario | Lo primero que conviene revisar |
|------------------------------------|------------------------------------|
| Nombre o ruta del archivo final | `path_xlsx`, `path_sav`, `path_sps` u `output_file` |
| Variables incluidas en tablas | `secciones` o `SECCIONES` |
| Variable de cruce | `cruces` |
| Tratamiento de ordinales, fechas u horas | `reporte_instrumento()` |
| Cortes del reporte de enumeradores | `cols_corte` |

# Problemas frecuentes y dónde mirar

| Problema | Primer lugar para revisar |
|------------------------------------|------------------------------------|
| `reporte_frecuencias()` no sabe cómo agrupar variables | `secciones` o la estructura del instrumento |
| El `.sav` no sale como se esperaba | El objeto `rp_data` |
| El codebook se ve incompleto | Labels y atributos dentro de `rp_data` |
| El PDF de enumeradores no muestra bien los cortes | `col_enumerador`, `cols_corte` y la existencia real de esas columnas |
| Variables ordinales en orden incorrecto | `listas_ordinales` en `reporte_instrumento()` |
| Tablas de frecuencia con filas vacías | La variable puede no existir en los datos |
| El PDF de enumeradores no renderiza | Quarto y Typst deben estar instalados |

A continuación, más detalle sobre los problemas más comunes:

**Las frecuencias no agrupan las variables.** Si `reporte_frecuencias()` no
sabe qué variables incluir, lo más probable es que `secciones` sea `NULL` y que
el instrumento no tenga una columna `section` o `seccion` en la hoja `survey`.
La solución más directa es definir `secciones` manualmente como una lista
nombrada.

**El `.sav` no tiene etiquetas.** Conviene revisar que `reporte_data()` haya
asignado correctamente los atributos `labels` a las variables. Si
`attr(rp_data$variable, "labels")` devuelve `NULL`, el problema suele estar en
la correspondencia entre la hoja `choices` del instrumento y los nombres de
columna de la base.

**El codebook se ve incompleto.** Si faltan variables o las etiquetas aparecen
vacías, conviene confirmar que `rp_inst$var_labels` contiene las etiquetas
esperadas. Un instrumento con columnas de etiqueta mal nombradas producirá un
diccionario incompleto.

**El PDF de enumeradores falla al renderizar.** Esta función usa Quarto con
backend Typst para generar el PDF. Ambas herramientas deben estar instaladas en
el sistema. Si Quarto no está disponible, aparecerá un error al intentar
renderizar.

```{r}
#| results: asis
#| echo: false
source(manual_file("scripts", "diccionario_argumentos.R"))

manual_render_argument_dictionary(
  qmd_path = knitr::current_input(),
  package = "prosecnur",
  prioridad = c(
    "reporte_instrumento",
    "reporte_data",
    "reporte_codebook",
    "reporte_spss",
    "reporte_frecuencias",
    "reporte_cruces",
    "reporte_enumeradores",
    "diapo",
    "reporte_ppt_plan"
  )
)
```
